【裁判字號】    95,訴,2336
【裁判日期】    951221
【裁判案由】    返還寄託物等
【裁判全文】
臺灣臺中地方法院民事判決              95年度訴字第2336號
原      告  行政院國軍退除役官兵輔導委員會台中縣榮民服務
            處
法定代理人  乙○○
訴訟代理人  張柏山律師
複代理人    羅淑菁律師
被      告  己○○
訴訟代理人  陳惠伶律師
上列當事人間請求返還寄託物等事件，本院於民國95年12月7日
言詞辯論終結，判決如下：
    主    文
原告之訴及假執行之聲請均駁回。
訴訟費用由原告負擔。
    事實及理由
壹、程序事項：
    按當事人不得就已起訴之事件，於訴訟繫屬中，更行起訴，
    民事訴訟法第253條定有明文，此即所謂一事不再理之原則
    。是否就已起訴之事件更行起訴，應視前後兩訴之當事人是
     否相同，前後兩訴之訴訟標的是否相同及前後兩訴之聲明
     ，是否相同、相反或可以代用等三個因素決定之。查原告
     於本院95年度訴字第676號事件，係主張被告曾於戴炳全生
     前曾向戴炳全借款100萬元未還，本於遺產管理人之地位，
     依消費借貸之法律關係，請求被告返還100萬元等語，此有
     該案判決一份在卷可憑（見本院卷第39至42頁），於本院
     則主張戴炳全生前曾將100萬元寄託予被告，依消費寄託之
     法律關係，請求被告返還寄託物，兩者之法律關係亦即訴
     訟標的並不相同，並非同一事件。至於金錢之消費寄託，
     依民法第602條、603條之規定，自受寄人受領該物時起，
     固準用關於消費借貸之規定，惟消費寄託與消費借貸兩者
     之成立要件仍有不同，自難因此認係同一法律關係。是被
     告抗辯：原告提起本件訴訟係重複起訴云云，自非可採。
貳、實體事項：
一、原告起訴主張：
（一）本件亡故榮民戴炳全生前曾寄託新臺幣（下同）100萬元
      予被告，嗣因年老體衰，自覺來日不多，遂於訴外人丙○○、庚○○、戊○○三人見證下，口述遺囑內容，由訴外
      人丁○○代筆紀錄內容，前開遺囑第3項記載：「本人身
      後所遺留的財產一事，在己○○手裡有存放新臺幣壹百萬
      圓，余美娟、己○○各給貳拾萬圓，其餘款項作安葬費用
      。」等語，就寄託一百萬元予被告及過世後如何處理前開
      款項一事，於遺囑中詳為交代。嗣後原告於94年10月19日
      為亡故榮民戴炳全名開治喪會議時，被告亦不否認戴炳全
      曾交付款項之事實。
（二）本件亡故榮民戴炳全生前寄託100萬元予被告，未約定返
      還期限，經原告於94年10月19日於治喪會議中請求被告返
      還，被告以該筆款項係戴炳全所贈與為抗辯，拒絕返還。
      然戴炳全遺囑中已載明上開款項係存放於被告手中，並交
      代日後如何分配等情，足認被告所辯要非屬實。是原告依
      據戴炳全遺囑內容，扣除贈與被告20萬元後，請求被告返
      還80萬元予原告。倘若被告否認與戴炳全間消費寄託關係
      ，則被告己○○無法律上原因而受有80萬元利益，致原告
      受損害，應返還其利益，是原告亦得依不當得利之法律關
      係，請求被告返還80萬元。
（三）聲明：被告應給付原告80萬元及自起訴狀繕本送達被告之
      翌日起，至清償日止，按年息百分之5計算之利息，並以
      供擔保為條件之假執行宣告。
二、被告則以：
（一）原告先前就與本件訴訟同一基礎事實（即原告提出之代筆
      遺囑），依消費借貸之法律關係，對被告起訴請求返還借
      款100萬，經本院95年度訴字第676號判決原告敗訴確定在
      案，原告提起本件訴訟，雖基於寄託之法律關係請求，然
      原告主張之基礎事實與前開返還借款之基礎事實相同，均
      以代筆遺囑為證據資料，依民法第602條、603條之規定，
      金錢之消費寄託準用消費借貸之規定，是依民事訴訟法第
      255第1項第2款請求之基礎事實同一之法理，原告顯然就
      同一事件重複起訴，違反一事不再理之規定。
（二）戴炳全並無寄託100萬元之金錢在被告處，原告主張戴炳
      全與被告間有100萬元金錢之寄託關係，依法應由原告就
      其主張之事實負舉證責任。原告依證人丁○○所提出代筆
      遺囑之內容，主張戴炳全將100萬元金錢寄託在被告處，
      請求被告返還80萬元之寄託物。然證人丁○○所提出之代
      筆遺囑並未記明年月日，亦無戴炳全本人簽名，其中遺囑
      第1頁第11行「壹佰」萬元有經塗改，且該行增加「拾」
      字，均無註明增減、塗改之處所、字數及另行簽名，不符
      合民法第1194條代筆遺囑之要件，自不發生遺囑之效力。
      另證人丁○○於戴炳全生重病時，提領戴炳全在郵局之存
      款40萬餘。戴炳全死亡，原告之人員清查戴炳全之存款，
      發現已遭人領取，原告原先誤以為是遭被告領取而詢問被
      告，經被告表示並無領取後，原告查明是證人丁○○領取
      ，因而向證人丁○○索回前開款項，將之交給訴外人甲○○所經營之萬泰禮儀社，由其辦理戴炳全之喪葬事宜。另
      證人丁○○於戴炳全死亡後提出一張房屋讓渡書，稱載炳
      全已將門牌號碼臺中縣東勢鎮○○路1之23號房屋讓渡予
      證人丁○○，證人丁○○並於戴炳全死亡後即占用前開房
      屋。茲以證人丁○○所提出之代筆遺囑其上未提及戴炳全
      之郵局存款40萬元如何處理，亦未提及戴炳全所有前開門
      牌號碼房屋如何處理，足見證人丁○○所提出代筆遺囑之
      內容，實非來自戴炳全之口述。再者，戴炳全在郵局有存
      款帳戶，其可將100萬元金錢存入其郵局存款帳戶內，無
      須將100萬元金錢寄託在被告處，故原告主張戴炳全與被
      告間有100萬元金錢之消費寄託關係，顯然違反常情。又
      原告既無法證明被告與戴炳全間有100萬元之消費寄託關
      係，又如何能請求被告返還80萬元之不當得利，故原告依
      不當得利之法律關係所為之請求亦顯無理由。
（三）戴炳全與被告之父均為來自大陸四川之榮民，被告與戴炳
      全間之感情宛如父女，關係密切，戴炳全常到被告或被告
      之父家裡住上幾天，被告常幫戴炳全購買外幣，亦曾於
      921地震後出錢幫戴炳全修繕房屋，於火災後出錢幫載炳
      全重建房屋、購置傢俱，於戴炳全生病時載送載炳全至榮
      民之家、醫院治療或修養。被告於86年7月間經戴炳全要
      求將其載至訴外人佘美娟家取回先前借給佘美娟蓋房子之
      借款80萬元，佘美娟交付合作金庫銀行支票一紙給戴炳全
      ，而戴炳全表示其無子嗣，為表達常住被告家之謝意而將
      該紙支票交付贈與被告。按86年7月間至戴炳全於94年10
      月16日過世，期間長達8年有餘，如戴炳全交付面額80萬
      元之支票予被告，僅有暫時將80萬元寄託在告處之意，絕
      不可能寄放長達8年有餘之時間，如戴炳全交付80萬元之
      支票予被告，並無贈與之意，則在生前即會向被告取回，
      惟戴炳全生前從未向被告取回80萬元，足證戴炳全於86
      年7月間交付面額80萬元之支票予被告時，確實是基於贈
      與之意思，毫無疑義等語，資為抗辯。
（四）聲明：駁回原告之訴。
三、兩造不爭執之事項
    被告於86年7月間收受戴炳全所交付面額80萬元的支票，並
    已兌現。
四、兩造爭執事項
（一）戴炳全在生前有無寄託100萬元予被告，時間、地點為何
      ？
（二）戴炳全於86年7月間交付給被告之80萬元支票，是否係贈
      與？
五、本院之判斷：
    按當事人主張有利於己之事實者，就其事實有舉證之責任，
    民事訴訟法第277條前段定有明文。是民事訴訟如係由原告
    主張權利者，應先由原告負舉證之責，若原告先不能舉證，
    以證實自己主張之事實為真實，則被告就其抗辯事實即令不
    能舉證，或其所舉證據尚有疵累，亦應駁回原告之請求。
（一）查原告主張戴炳全生前曾寄託100萬元予被告，既為被告
      所否認，原告自應就對其有利之事實，亦即戴炳全生前曾
      交付100萬元予被告及戴炳全與被告間就該100萬元寄託意
      思表示合致之事實負舉證責任。原告固提出代筆遺囑、台
      中縣榮民服務處單身亡故榮民治喪會議記錄影本，並舉證
      人戊○○、丁○○及丙○○為證。惟查，
      (1)按遺囑係法定要式行為，須依法律規定之方式為之，始
        生效力。依原告所提出之代筆遺囑（見本院卷第7至9頁
        ），其上確無記明代筆之年、月、日，亦無戴炳全本人
        簽名，且其中遺囑第3項第2行「壹佰」萬元有經塗改，
        及增加「拾」字，均無註明增減、塗改之處所、字數及
        另行簽名，核其型式與民法第1194條代筆遺囑之要件不
        符，難認該遺囑有效。又遺囑依其性質為無相對人之單
        方行為，係依遺囑人一方之意思表示而成立，與消費寄
        託係契約者性質不同，是縱該遺囑有效，亦難憑此認戴
        炳全與被告間有100 萬元之消費寄託契約存在。又被告
        雖自認有收受戴炳全交付之80萬元支票，並已兌現，然
        抗辯係戴炳全所為之贈與，原告所提出之台中縣榮民服
        務處單身亡故榮民治喪會議記錄影本，亦載被告於該次
        會議表示：錢並是戴先全贈與本人等語（見本院卷第12
        頁），是該會議紀錄自亦難證明戴炳全與被告間有原告
        所主張之100萬元消費寄託關係存在。
      (2)證人戊○○於本院審理時結證稱：遺囑內有寫己○○手
        裡存放新台幣100萬元，但是來源怎樣伊不清楚，亦不
        知道戴炳全之前有交100萬元或80萬元給己○○的事情
        等語（見本院卷第82頁），證述不知戴炳全是否有交付
        100萬元或80萬元予被告之事，無法憑以證明載炳全生
        前曾寄託100萬元予被告之事實。證人丁○○於本院審
        理時結證稱：伊幫載炳全寫遺囑的時候，戴炳全有說佘
        美娟交3張面額共80萬元的支票給己○○，交給己○○
        做什麼，佘美娟為何交給己○○，伊不知道，過了一年
        多戴炳全說要籌足100萬元放在己○○哪裡，其他的事
        情伊就不知道了；伊不知道戴炳全為何要湊100萬元放
        在己○○那裡，是聽戴炳全說的，戴炳全說榮民在優退
        存款的戶頭只能存70萬元，他說把錢存在己○○那裡，
        有機會要帶到大陸去；戴炳全有告訴伊他有再給己○○
        20萬元籌足100萬元，如何給己○○的伊不知道，戴炳
        全當時錢不夠還向伊借3萬元，就是這樣伊才知道有給
        己○○20萬元，戴炳全過世之前伊跟戴炳全去向己○○
        要過4、5次，己○○說沒有錢，己○○沒有說她沒有欠
        戴炳全100萬元或80萬元，己○○只有說沒有錢可以還
        ，當時戴炳全就哭了；寫遺囑的時候戴炳全在郵局有存
        款，也有房子，但沒有說郵局存款及房子將來要給誰，
        寫遺囑之前戴炳全說房子要轉讓給伊，有讓渡書，所以
        寫遺囑時房子部分不用寫了；戴炳全生病的時候伊有去
        他的郵局提領存款40萬元，領了以後交給甲○○35萬元
        ，另外5萬元在伊身上等語（見本院卷第84至87頁）、
        證人丙○○於本院審理時結證稱：戴炳全將錢放在己○○那裡，錢是戴炳全平常省吃儉用，戴炳全放在己○○
        那裡有80萬元，另外有20萬元放在另外一個小姐那裡，
        那個小姐在聯合中心上班，那個小姐後來有將20萬元給
        己○○，為何給己○○伊不清楚，是戴炳告訴伊的，戴
        炳全將錢放在己○○那裡是寄放在給己○○那裡，這也
        是戴炳全告訴伊的；伊與戴炳全去過己○○的家裡，去
        看己○○，另外問己○○有沒有錢，要去找己○○拿錢
        ，因為戴炳全急著用錢去找己○○拿錢，因為錢是戴炳
        全的放在己○○那裡，己○○說沒有錢，伊與戴炳全去
        己○○那裡一次等語（見本院卷第108頁）。證人丁○○固證述訴外人佘美娟有交付3張面額共80萬元之支票
        予被告，嗣戴炳全再給被告20萬元湊足100萬元，戴炳
        全說把錢存在被告那裡，有機會要帶到大陸去；證人丙○○亦證述戴炳全存放在被告那裡80萬元，惟均係聽聞
        戴炳全陳述而來，究竟戴炳全有無交付金錢予被告，交
        付時、地、金額，交付予被告之目的係借貸或寄託或贈
        與，證人丁○○、丙○○均未親自見聞，其等證述自難
        採信。另證人丁○○、丙○○亦證述曾與戴炳全前往被
        告處向被告要錢，惟究竟戴炳全何以向被告要錢，係本
        於何法律關係向被告要錢等，證人丁○○、丙○○均不
        明瞭，是其等之證述仍無法證明戴炳全生前有將100萬
        元交付被告，而被告有允為保管之消費寄託合意。
（二）原告復主張：倘若被告否認與戴炳全間之消費寄託關係，
      則被告無法律上原因而受有80萬元利益，致原告受損害，
      應返還其利益80萬元云云。惟主張不當得利請求權之當事
      人，仍應對不當得利之成立要件負舉證責任。本件原告無
      法舉證證明戴炳全生前於何時地交付100萬元金錢予被告
      ，被告受有該100萬元之給付係無法律上之原因，是原告
      依不當得利之法律關係，請求被告返還100萬元中之80萬
      元，自亦難認有據。至於被告抗辯戴炳全於86年7月間交
      付給被告之80萬元支票係贈與，原告雖否認之，惟原告就
      其主張前揭有利之消費寄託、不當得利事實，均不能舉證
      證明為真實，則縱被告就該抗辯之事實無法舉證，本院仍
      應駁回原告之請求。另依證人丁○○前揭證述，戴炳全生
      前於郵局設有帳戶，果爾，戴炳全何不將所有之金錢存入
      郵局帳戶，而交付予被告，交付予被告時又全無任何憑據
      ，實令人費解。況戴炳全於86年7月間將訴外人佘美娟以
      簽發支票之方式返還之80萬元交付予被告，此為原告所不
      爭執，戴炳全於94年10月16日去世，亦有前揭治喪會議紀
      錄在卷可憑，其間長達8年餘，如戴炳全交付面額80萬元
      之支票予被告，僅有暫時將80萬元寄託在告處之意，豈有
      寄放期間長達8年餘，而不向被告索回之理？如戴炳全所
      交付之80萬元之支票予被告，與被告間係本於寄託契約之
      合意，且證人孫科增及丙○○前揭證述與戴炳全前往被告
      處要錢係要求被告返還此筆寄託之款項，則於數度向被告
      索回不果之際，理當應尋求法律途徑解決，惟戴炳全生前
      並未採取此途徑，是該80萬元究竟基於何項法律關係交付
      予被告，依兩造所提之證據，已無法認定。
（三）綜上所述，本件依原告所舉之證據，無法證明戴炳全生前
      有交付予100萬元予被告，而被告有允為保管之意，亦無
      法證明被告受領該80萬元無法律上之原因。從而，原告本
      於戴炳全之法定遺產管理人之地位，依消費寄託及不當得
      利之法律關係，請求判決被告應給付原告80萬元及自起訴
      狀繕本送達被告之翌日起，至清償日止，按年息百分之5
      計算之利息，均為無理由，應予駁回。原告之訴既經駁回
      ，其假執行之聲請亦失所依附，應併予駁回。
六、本件事實已臻明確，兩造其餘攻擊防禦方法，均與本案判決
    結果不生影響，爰不予逐一論述，併此敘明。
七、結論：本件原告之訴為無理由，依民事訴訟法第78條判決如
    主文。
中    華    民    國    95    年    12    月    21    日
                  民事第三庭    法  官  黃渙文
正本係照原本作成。
如對本判決上訴，須於判決送達後20日內向本院提出上訴狀。
中    華    民    國    95    年    12    月    21    日
                                書記官


司法院資訊處製作；財團法人民間司法改革基金會備份。
